---
title: 'Projekt: budownictwo'
author: "Dominika Ochalik"
date: "2024-01-18"
output: 
   pdf_document:
    toc: yes
    toc_depth: 2
toc-title: "SPIS TREŚCI"
---

# Temat projektu

Projekt nr 1 z Modelowania Deterministycznego dotyczy ogrzewania pokoju zimą. Zostały rozpatrzone dwie propozycje umieszczenia grzejnika, a następnie używając równania ciepła ustalono, w którym przypadku pokój jest lepiej ogrzewany. Następnie dla pokoju, który był lepiej ogrzewany przeanalizowano, jak wpłynie na jakość ogrzewania zmiana temperatury grzejnika w ciągu dnia.

# 1. Wymiary pokoju i warianty umieszczenia grzejnika

Przyjmujemy następujące wymiary:

- długość pokoju: 4.5m,

- szerokość pokoju: 2.5m,

- szerokość okna: 1.5m,

- szerokość grzejnika: 1m.

Pokój wyobrażamy sobie jako płaszczyznę [0 ; 2.5] $\times$ [0 ; 4.5].
Położenie grzejnika będziemy opisywać poprzez podanie położenia środka grzejnika, analogicznie położenie okna.

Położenie okna jest stałe i równe [0.95 ; 4.5].

Położenie grzejnika:

- I wariant: [2.5 ; 3.5],

- II wariant: [1.8, 0] (grzejnik jest na ścianie naprzeciwko okna).

Zobaczmy to na ilustracji:

```{r echo=F}
par(mfrow=c(1,2))
plot(c(0.2, 1.7, 2.5, 2.5) , c(4.5, 4.5, 4, 3), 
    pch=16, col="blue", xlim = c(0.05, 2.44), ylim = c(0.1, 4.4),  xlab = "X",
    ylab = "Y", main = "I wariant")
text(x=0.95, y=4.4, labels="OKNO", col="blue", cex=0.9)
text(x = 2, y=3.5, labels="GRZEJNIK", col="blue", cex=0.8)

plot(c(0.2, 1.7, 1.3, 2.3) , c(4.5, 4.5, 0, 0), 
    pch=16, col="blue", xlim = c(0.05, 2.44), ylim = c(0.1, 4.4),  xlab = "X",
    ylab = "Y", main = "II wariant")
text(x=0.95, y=4.4, labels="OKNO", col="blue", cex=0.9)
text(x = 1.8, y=0.2, labels="GRZEJNIK", col="blue", cex=0.8)
```


# Równanie i założenia

## Równanie opisujące rozchodzenie się temperatury

Niech $u = u(x, y, t)$ będzie funkcją temperatury w położeniu $[x,y]$ i chwili t.

Mamy następujące równanie przewodnictwa cieplnego:
$$u_t = D \cdot \Delta u$$
Można je zapisać równoważnie:
$$u_t = D \cdot (u_{xx} + u_{yy})$$
D to stała, która opisuje, jak szybko rozchodzi się temperatura. W tym projekcie przyjmujemy, że $D=1$.

Warunek początkowy opisujący temperaturę w pokoju w chwili t=0:
$$u(x, y, 0) = u_0(x, y)$$

Zakładamy, że $u_0(x, y)  = 15$.

\newpage
## Warunki brzegowe i funkcja opisująca temperaturę na dworze

**Warunki brzegowe:**

- przepływ temperatury przez ściany jest równy 0, co zapisujemy jako $\frac{\partial u}{\partial \vec n} = 0$,

- okna mają temperaturę $g(t) + 15$, gdzie $g(t)$ to funkcja opisująca temperaturę na dworze.


W tym projekcie zakładamy, że temperaturę mierzymy w skali Celsjusza, a także, że g(t) wyraża się wzorem:

$$g(t) = 3 \cdot sin \left(\frac{t\pi}{12} - \frac{3\pi}{4}\right) - 1$$

Zobaczmy wykres funkcji $g(t)$ na przedziale $[0, 24]$:

```{r echo=F}
g = function(t){
  return(3*sin(pi*t/12 - 3*pi/4)-1)
}

x = (1:(2400))/100
y = g(x)
plot(x, y, type="l", col="blue", xlab = "Czas", ylab = "Temperatura", ylim=c(-5, 3),
     main = "Wykres zmiany temperatury na dworze")
abline(h=0)
```

Przedział $[0, 24]$ odpowiada jednej dobie.

Mając wzór funkcji, możemy wywnioskować, że:

- dla $t = 3$ funkcja osiąga najmniejszą wartość równą -4,

- dla $t = 12$ funkcja osiąga największą wartość równą 2.

## Temperatura grzejnika

Na początku zakładamy, że temperatura grzejnika jest stała przez cały dzień i równa 30 stopni Celsjusza.

Następnie zobaczymy, jak zmieni się temperatura w pokoju, gdy będziemy zmieniać temperaturę grzejnika.

\newpage
# Schemat numeryczny

Ze schematu Eulera otrzymujemy następujące przybliżenie $u_t$:

$$u_t = \frac{u(x, y, t + h_t) - u(x, y, t)}{h_t}$$

Podstawiając do równania ciepła, otrzymujemy:

$$u(x, y, t+h_t) = u(x, y, t) + h_t (u_{xx} + u_{yy})$$

Pochodne $u_xx$ i $u_yy$ przybliżamy następująco:


$$u_{xx} = \frac{u(x + h_x, y, t) + u(x - h_x, y, t) - 2u(x, y, t)}{(h_x)^2}$$

$$u_{yy} = \frac{u(x, y + h_y, t) + u(x, y - h_y, t) - 2u(x, y, t)}{(h_y)^2}$$

\newpage
# Wykresy: porównanie umiejscowień grzejnika

```{r echo=F}
hx = 0.1
x = seq(0, 2.5, hx)
hy = 0.1
y = seq(0, 4.5, hy) 

nx = length(x) #liczba kolumn
ny = length(y) #liczba wierszy

ht = 0.001
T = 6
t = seq(0, T, ht)
nt = length(t)

D = 1

g = function(t){
  return(3*sin(t*pi/3 - 3*pi/4)-1);
} #funkcja opisująca zmianę temp na dworze

M = array(0, dim=c(ny, nx, nt))
#uzupełniamy pierwszą macierz:
M[,,1] = 15
M[6:16,nx,1] <- 30 #grzejnik
M[1, 3:18, 1] = g(0) + 15 #okno


 
for(t in 2:nt){  #uzupełniamy macierze
  
  for(j in 2:(nx-1)){  #kolumna
    
    for(i in 2:(ny-1)){ #wiersz
      
      u_yy = ( M[i+1, j, t-1] + M[i-1, j, t-1] - 2*M[i, j, t-1] ) / (hy^2)
      u_xx = ( M[i, j+1, t-1] + M[i, j-1, t-1] - 2*M[i, j, t-1] ) / (hx^2)
      M[i, j, t] = M[i, j, t-1] + D*ht*( u_xx + u_yy )
    }
    
  }
  
  #Neumann
  M[1,,t] = M[2,,t]
  M[ny,,t] = M[ny-1,,t]
  M[,1,t] = M[,2,t]
  M[,nx,t] = M[,nx-1,t]
  
  #grzejnik
  M[6:16,nx,t] = 30
  
  # okno
  M[1, 3:18, t] = g(t*ht) + 15

}
```


```{r echo=F}
M2 = array(0, dim=c(ny, nx, nt))
#uzupełniamy pierwszą macierz:
M2[,,1] = 15
M2[ny,14:24,1] <- 30 #grzejnik
M2[1, 3:18, 1] = g(0) + 15 #okno


 
for(t in 2:nt){  #uzupełniamy macierze
  
  for(j in 2:(nx-1)){  #kolumna
    
    for(i in 2:(ny-1)){ #wiersz
      
      u_yy = ( M2[i+1, j, t-1] + M2[i-1, j, t-1] - 2*M2[i, j, t-1] ) / (hy^2)
      u_xx = ( M2[i, j+1, t-1] + M2[i, j-1, t-1] - 2*M2[i, j, t-1] ) / (hx^2)
      M2[i, j, t] = M2[i, j, t-1] + D*ht*( u_xx + u_yy )
    }
    
  }
  
  #Neumann
  M2[1,,t] = M2[2,,t]
  M2[ny,,t] = M2[ny-1,,t]
  M2[,1,t] = M2[,2,t]
  M2[,nx,t] = M2[,nx-1,t]
  
  #grzejnik
  M2[ny,14:24,t] <- 30
  
  # okno
  M2[1, 3:18, t] = g(t*ht) + 15

}
```

Zobaczmy mapy ciepła dla obu ustawień grzejnika w chwili t=0 (pierwszy wiersz), t=12 (drugi wiersz) oraz t=24 (osttani wiersz):

```{r echo=F, fig.height = 7, fig.width = 6, warning=F, message=F}
library("fields")
par(mfrow=c(3,2))
image.plot(M[,,1])
image.plot(M2[,,1])
image.plot(M[,,3000])
image.plot(M2[,,3000])
image.plot(M[,,nt])
image.plot(M2[,,nt])
```


\newpage
Widzimy, że dla t=12, w przypadku umieszczenia grzejnika naprzeciwko okna, najniższa temperatura nie jest tam, gdzie okno. W przypadku drugiego wariantu najniższa temperatura jest przy oknie. To ciekawe zjawisko zobaczymy też na wykresie minimalnej i średniej temperatury.


Zobaczmy teraz wykresy temperatury 3D, najpierw dla obu pokoi w chwili t=0 (pierwszy wiersz), a następnie dla t=24:

```{r echo=F, warning=F, message=F}
library("plotly")
par(mfrow=c(2,2))
fig <- plot_ly(z = M[,,1])
fig <- fig %>% add_surface()
fig

fig2 <- plot_ly(z = M2[,,1])
fig2 <- fig2 %>% add_surface()
fig2

fig3 <- plot_ly(z = M[,,nt])
fig3 <- fig3 %>% add_surface()
fig3

fig4 <- plot_ly(z = M2[,,nt])
fig4 <- fig4 %>% add_surface()
fig4
```

Spójrzmy jeszcze na wykresy minimalnej i średniej temperatury w pokoju:

```{r echo=F}
min_temp = numeric(nt)
mean_temp = numeric(nt)

min_temp2 = numeric(nt)
mean_temp2 = numeric(nt)


for(iter in 1:nt){
  min_temp[iter] = min(M[,,iter])
  mean_temp[iter] = mean(M[,,iter])
  
  min_temp2[iter] = min(M2[,,iter])
  mean_temp2[iter] = mean(M2[,,iter])
}

arg = (1:nt)*ht
arg = arg*4

plot(arg, min_temp, ylim = c(min(min_temp), max(mean_temp2)+3), xlab = "Czas",
     ylab = "Temperatura", col= "blue", type="l")
lines(arg, mean_temp, col = "orange")
lines(arg, min_temp2, col="green")
lines(arg, mean_temp2, col="red")
legend("topleft", legend=c("Minimalna temp (I)", "Średnia temp (I)",
      "Minimalna temp (II)", "Średnia temp (II)"),
      col=c("blue", "orange", "green", "red"), lty=c(1, 1, 1, 1),
       cex=0.7, bg="white")
```

Minimalna temperatura przez większy okres czasu jest taka sama. Jednak przez pewien czas (od ok 8 do 15) minimalna temperatura w pokoju z II wariantem faktycznie jest niższa niż w pokoju z I wariantem.

Patrząc na mapy ciepła przedstawione na poprzednich stronach, możemy wywnioskować, że najniższa temperatura w pokoju I utszymuje się tam, gdzie jest okno. Zatem niebieski wykres możemy interpretować jako wykres temperatury okna. W drugim wariancie przez pewien okres czasu temperatura przy oknie jest wyższa niż w innych miejscach pokoju, dlatego widzimy, że zielony wykres przestaje się pokrywać z niebieskim.

Średnia temperatura w obu pokojach rośnie, co świadczy o tym, że pokoje się nagrzewają. Wraz z upływem czasu tempo wzrastania średniej temperatury maleje, co oznacza, że temperatura się stabilizuje. Dla drugiego wariantu położenia grzejnika (dalej od okna) widzimy, że średnia temperatura w pokoju jest wyższa. Patrząc na wcześniejsze wykresy można zauważyć, że temperatura jest bardziej zróżnicowana niż w sytuacji, gdy grzejnik jest blisko okna.

Na tym etapie możemy wyciągnąć wnioski, że **I wariant ustawienia grzejnika (bliżej okna) jest lepszy**, ponieważ powoduje mniejsze różnice temperatur w pokoju, a średnia temperatura jest niewiele niższa od tej w drugim wariancie.

\newpage
# Wykresy: porównanie temperatury, gdy zmieniamy temperaturę grzejnika

Grzejnik ma najpierw stałą temperaturę równą 25 stopni, a następnie w połowie dnia zwiększamy temperaturę do 35 stopni. Zakładamy, że grzejnik stopniowo się nagrzewa i po pół godzinie osiągnie temperaturę 35 stopni.

```{r echo=F}

MM = array(0, dim=c(ny, nx, nt))
#uzupełniamy pierwszą macierz:
MM[,,1] = 15
MM[6:16,nx,1] <- 25 #grzejnik
MM[1, 3:18, 1] = g(0) + 15 #okno


 
for(t in 2:nt){  #uzupełniamy macierze
  
  for(j in 2:(nx-1)){  #kolumna
    
    for(i in 2:(ny-1)){ #wiersz
      
      u_yy = ( MM[i+1, j, t-1] + MM[i-1, j, t-1] - 2*MM[i, j, t-1] ) / (hy^2)
      u_xx = ( MM[i, j+1, t-1] + MM[i, j-1, t-1] - 2*MM[i, j, t-1] ) / (hx^2)
      MM[i, j, t] = MM[i, j, t-1] + D*ht*( u_xx + u_yy )
    }
    
  }
  
  #Neumann
  MM[1,,t] = MM[2,,t]
  MM[ny,,t] = MM[ny-1,,t]
  MM[,1,t] = MM[,2,t]
  MM[,nx,t] = MM[,nx-1,t]
  
  #grzejnik
  if(t<3000) MM[6:16,nx,t] <- 25
  else{
    if(t<3125) MM[6:16,nx,t] <- MM[6:16,nx,t-1] + 35/125
    #w godzine nagrzewa sie do 35
    else  MM[6:16,nx,t] = 35
  }
  
  # okno
  MM[1, 3:18, t] = g(t*ht) + 15

}
```



Zobaczmy mapy ciepła dla I ustawienia grzejnika w chwili T=12 (przed zwiększeniem temperatury grzejnika) oraz T=24.
Mapy po lewej stronie są dla stałej temperatury grzejnika, a po prawej dla zmiennej.

```{r echo=F, fig.height = 5, fig.width = 6}
par(mfrow=c(2,2))
image.plot(M[,,3000])
image.plot(MM[,,3000])
image.plot(M[,,nt])
image.plot(MM[,,nt])
```

Spójrzmy jeszcze na wykresy minimalnej i średniej temperatury w pokoju:

```{r echo=F}
min_temp = numeric(nt)
mean_temp = numeric(nt)

min_temp2 = numeric(nt)
mean_temp2 = numeric(nt)


for(iter in 1:nt){
  min_temp[iter] = min(M[,,iter])
  mean_temp[iter] = mean(M[,,iter])
  
  min_temp2[iter] = min(MM[,,iter])
  mean_temp2[iter] = mean(MM[,,iter])
}

arg = (1:nt)*ht
arg = arg*4

plot(arg, min_temp, ylim = c(min(min_temp), max(mean_temp2)+3), xlab = "Czas",
     ylab = "Temperatura", col= "blue", type="l")
lines(arg, mean_temp, col = "orange")
lines(arg, min_temp2, col="green")
lines(arg, mean_temp2, col="red")
legend("topleft", legend=c("Min temp (stały grzejnik)", "Średnia temp (stały grzejnik)",
      "Min temp (zmienny grzejnik)", "Średnia temp (zmienny grzejnik)"),
      col=c("blue", "orange", "green", "red"), lty=c(1, 1, 1, 1),
       cex=0.7, bg="white")
```

W pierwszej połowie dnia średnia temperatura jest wyższa w przypadku stałej temperatury grzejnika równej 30 stopni, co jest dosyć oczywiste. Pod koniec dnia średnia temp jest wyższa dla zmiennej temperatury grzejnika.

Analizując wykresy minimalnej temperatury, zauważamy podobne zjawisko, co w poprzednio analizowanym przypadku: w pewnym przedziale czasowym (wtedy, gdy temperatura na dworze jest wysoka w skali doby), minimalna temperatura w pokoju ze zmienną temperaturą grzejnika jest mniejsza, niż w przypadku stałej temperatury. Analizując mapy ciepła widzimy, że o godzinie 12:00 najniższa temperatura nie jest przy oknie, tylko po drugiej stronie pokoju, która przy temp grzejnika 25 stopni nie nagrzała się na tyle, aby osiągnąć temp wyższą niż temp na dworze w tamtym momencie.

# Wnioski

Najbardziej korzystnym rozwiązaniem jest umieszczenie grzejnika przy oknie ze stałą temperaturą równą 30 stopni. Zapewnia to możliwie najmniejsze amplitudy temperatur w pokoju, a także pozwala utrzymać pokój odpowiednio ogrzany.